# Verbs - An Aimsir Chaite


_An Aimsir Chaite_ is the Past Tense (I went, I did, etc).


## Regular Verbs

* For roots that start with a consonant, put a séimhiú on the first letter
* For roots that start with a vowel, put a _d’_ before the first letter
* For roots that start with an _f_, put a _d’_ before and a séimhiú on the _f_

| Root      | Past            |
| --------- | --------------- |
| siúil     | shiúil mé       |
| bris      | bhris sé        |
| ól        | d’ól siad       |
| imigh     | d’imigh sí      |
| fan       | d’fhan mé       |
| freastail | d’fhreastail mé |


### The first conjugation

Most monosyllabic verbs:

|           | mé/tú/sé/sí/sibh/siad | muid        |
| --------- | --------------------- | ----------- |
| **tóg**   | thóg mé               | thógamar    |
| **caith** | chaith mé             | chaitheamar |

Monosyllabic verbs that end with _-igh_:

|           | mé/tú/sé/sí/sibh/siad | muid    |
| --------- | --------------------- | ------- |
| **dóigh** | dhóigh mé             | dhómar  |
| **léigh** | léigh mé              | léamar  |
| **suigh** | shuigh mé             | suíomar |

Polysyllabic verbs ending with _-áil_:

|             | mé/tú/sé/sí/sibh/siad | muid        |
| ----------- | --------------------- | ----------- |
| **sábháil** | shábháil mé           | shábhálamar |

Polysyllabic verbs ending with _-áin_:

|               | mé/tú/sé/sí/sibh/siad | muid                                 |
| ------------- | --------------------- | ------------------------------------ |
| **taispeáin** | thaispeáin mé         | thaispeánamar                        |
| **tiomáin**   | thiomáin mé           | thiomáineamar (note difference here) |


### The second conjugation

Polysyllabic verbs that end with _-igh_:

|               | mé/tú/sé/sí/sibh/siad | muid         |
| ------------- | --------------------- | ------------ |
| **ceannaigh** | cheannaigh mé         | cheannaíomar |
| **imigh**     | d’imigh mé            | d’imíomar    |

Polysyllabic verbs that end with _-il_, _-in_, _-ir_ and _-is_.
Notice that the last diphthong in the root is removed in the _muid_ form:

|              | mé/tú/sé/sí/sibh/siad | **muid**      |
| ------------ | --------------------- | ------------- |
| **ceangail** | cheangail mé          | cheanglaíomar |
| **cosain**   | chosain mé            | chosnaíomar   |
| **imir**     | d’imir mé             | d’imríomar    |
| **inis**     | d’inis mé             | d’insíomar    |

Other Polysyllabic verbs:

|               | mé/tú/sé/sí/sibh/siad | muid              |
| ------------- | --------------------- | ----------------- |
| **foghlaim**  | d’fhoghlaim mé        | d’fhoghlaimíomar  |
| **freastail** | d’fhreastail mé       | d’fhreastailíomar |


### Gur

For verbs that start with a consonant, the séimhiú remains after _gur_
For verbs that start with a vowel or _f_, the _d’_ is removed after _gur_.

* _Tá súil agam gur **cheannaigh** sé an ceann saor._
* _Chuala mé gur **inis** sí an scéal go léir duit._
* _Deirtear gur **fhreastail** siad ar an scoil chéanna._


### Questions and answers

_Ar_ is used for a question for regular verbs (note some irregular verbs use _an_).
The same séimhiú/d’ rules apply for _ar_ as do for _gur_ above.

* Q: _Ar bhuail tú le Mairéad riamh?_
* A: _Bhuail_. / _Níor bhuail._

_Níor_ is used for negatives for regular verbs (note some irregular verbs use _ní_).
_Nár_ is used for a negative question (i.e. _didn’t/haven’t you ...?_).
The same séimhiú/d’ rules apply for _níor_ and _nár_ as do for _gur_ above.

* _Nár chuir tú an litir sin sa phost go fóill?_

Don’t use ordinary pronouns (mé/tú/sí/etc.) when answering questions simply:

* Q: _Ar ól sibh mórán aréir?_
* A: _D’ól. I bhfad an iomarca._
* Q: _Ar thóg siad mórán trioblóide?_
* A: _Níor thóg. Bhí siad an-chiúin i mbliana._


## Irregular verbs

| Root        | mé/tú/etc. | muid         | Negative      | Other                 |
| ----------- | ---------- | ------------ | ------------- | --------------------- |
| **abair**   | dúirt mé   | dúramar      | ní dúirt      | an/nach/go ndúirt     |
| **beir**    | rug mé     | rugamar      | níor rug      | ar/nár/gur rug        |
| **bí**      | bhí mé     | bhíomar      | ní raibh      | an/nach/go raibh      |
| **clois**   | chuala mé  | chualamar    | níor chuala   | ar/nár/gur chuala     |
| **déan**    | rinne mé   | rinneamar    | ní dhearna    | an/nach/go ndearna    |
| **faigh**   | fuair mé   | fuaireamar   | ní bhfuair    | an/nach/go bhfuair    |
| **feic**    | chonaic mé | chonaiceamar | ní fhaca      | an/nach/go bhfaca     |
| **ith**     | d’ith mé   | d’itheamar   | níor ith      | ar/nár/gur ith        |
| **tabhair** | thug mé    | thugamar     | níor thug     | ar/nár/gur thug       |
| **tar**     | tháinig mé | thángamar    | níor tháinig  | ar/nár/gur tháinig    |
| **téigh**   | chuaigh mé | chuamar      | ní dheachaigh | an/nach/go ndeachaigh |


## First person plural

There’s a choice in the first person plural form between a conjoined form and a separate form:

* Bhriseamar  /  Bhris muid
* D’ólamar    /  D’ól muid
* D’imíomar   /  D’imigh muid